ACORDAO-COMPLETO-2528519

ACÓRDÃO 668/2023 ATA 2/2023 - PRIMEIRA CÂMARA

VISTOS, relatados e discutidos estes autos de aposentadoria concedida pela Universidade Federal de Minas Gerais.
ACORDAM os ministros do Tribunal de Contas da União, reunidos em sessão da 1ª Câmara, diante das razões expostas pelo relator, em:
9.1. considerar, excepcionalmente, legal o ato de aposentadoria de Helton Mattana Saturnino (128482/2020, peça 3) , concedendo-lhe o registro, nos termos do § 1º do art. 260 do RI/TCU; 
9.2. dispensar a devolução dos valores indevidamente recebidos, presumidamente de boa-fé, nos termos da Súmula 106 deste Tribunal; 
9.3. determinar à Universidade Federal de Minas Gerais que: 
9.3.1. no prazo de 15 (quinze) dias, transforme os quintos incorporados com base em funções comissionadas exercidas entre 8/4/1998 e 4/9/2001 em parcela compensatória, sujeita à absorção pelos futuros reajustes a serem concedidos aos servidores públicos, conforme previsto no RE 638.115/CE, e comunique a este Tribunal as providências adotadas, nos termos dos arts. 262, caput, do RI/TCU e 8º, caput, da Resolução TCU 206/2007, sob pena de responsabilidade solidária do responsável pela omissão;
9.3.2. dê ciência do inteiro teor desta deliberação à interessada, alertando-a de que o efeito suspensivo proveniente da interposição de eventuais recursos perante o Tribunal não a exime da devolução dos valores percebidos indevidamente após a respectiva notificação, caso esses não sejam providos, devendo encaminhar os comprovantes dessa notificação a esta Corte no prazo de até 30 (trinta) dias;
9.4. encerrar o processo e arquivar os presentes autos.

ATO DE APOSENTADORIA.

Primeira Câmara

Universidade Federal de Minas Gerais.

3. Interessado: Helton Mattana Saturnino (XXX.903.886-XX).

13.1. Ministros presentes: Walton Alencar Rodrigues (Presidente) e Benjamin Zymler.
13.2. Ministros-Substitutos convocados: Augusto Sherman Cavalcanti e Weder de Oliveira (Relator).

WEDER DE OLIVEIRA

Em exame, aposentadoria inicial de Helton Mattana Saturnino concedida pela Universidade Federal de Minas Gerais.
A Unidade de Auditoria Especializada em Pessoal (AudPessoal) pugna pela legalidade do ato (peças 5 e 6) , enquanto o Ministério Público junto a este Tribunal (MP/TCU) , representado pelo procurador Júlio Marcelo de Oliveira, discorda do mérito proposto, nos seguintes termos:
"Trata-se do ato de aposentadoria em favor de Helton Mattana Saturnino, no cargo de Professor do Magistério Superior do Quadro de Pessoal da Universidade Federal de Minas Gerais, com proposta de legalidade por parte da Sefip.
No quadro Rubricas do formulário e-Pessoal, observa-se a existência de parcela deferida em razão de sentença judicial.
De acordo com o órgão de origem, trata-se do 'Processo nº 0028066-61.2006.4.01. 3800', no âmbito do qual foi proferida 'Sentença judicial não transitada em julgado - Ação judicial movida por Associação ou sindicato' que assegurou a incorporação de quintos de funções comissionadas exercidas no período de 8/4/1998 a 5/9/2001.
Sobre o tema, o Supremo Tribunal Federal considerou irregular o pagamento de quintos incorporados com base em funções comissionadas exercidas após o advento da Lei 9.624/1998, nos autos do RE 638.115/CE.
Posteriormente, contudo, em sede de embargos declaratórios, reconheceu ser indevida a cessação imediata do pagamento dos quintos amparados por decisão judicial com trânsito em julgado.
No que diz respeito aos quintos concedidos administrativamente ou com base em sentenças judiciais sem trânsito em julgado, o STF garantiu o pagamento até a sua absorção integral por quaisquer reajustes futuros concedidos aos servidores.
No caso vertente, há indicação, nos autos, acerca da existência de decisão judicial, sem trânsito em julgado, que ampara a rubrica de quintos, logo, o órgão de origem deve transformá-la em parcela compensatória e promover a sua absorção, nos termos do RE 638.115/CE.
O ato em apreço foi encaminhado pelo controle interno em 2021, de modo que não houve o decurso do prazo de cinco anos previsto pelo Supremo Tribunal Federal, no âmbito do RE 636.553, para a apreciação de atos de natureza complexa, por parte do Tribunal de Contas da União.
Ante o exposto, o Ministério Público de Contas manifesta-se pela ilegalidade do ato de aposentadoria em favor de Helton Mattana Saturnino e sugere determinar à unidade jurisdicionada que transforme os quintos incorporados com base em funções comissionadas exercidas entre 8/4/1998 e 4/9/2001 em parcela compensatória, sujeita à absorção pelos futuros reajustes a serem concedidos aos servidores públicos, conforme previsto no RE 638.115/CE."
É o relatório.

não há.

Procurador Júlio Marcelo de Oliveira.

PESSOAL. APOSENTADORIA. INCORPORAÇÃO DE QUINTOS REFERENTES A FUNÇÕES COMISSIONADAS EXERCIDAS EM PERÍODOS POSTERIORES À VIGÊNCIA DA LEI 9.624/1998. INCORPORAÇÃO AMPARADA POR DECISÃO JUDICIAL NÃO TRANSITADA EM JULGADO. INSIGNIFICÂNCIA DO VALOR. RECENTE JURISPRUDÊNCIA. ACÓRDÃOS 9438 E 11246/2021-TCU-1ª CÂMARA. ADEQUAÇÃO DA PARCELA NOS ATUAIS CONTRACHEQUES CONFORME MODULADO PELO STF NO RE 638.115/CE. SÚMULA 106. ILEGALIDADE. DETERMINAÇÕES. CIÊNCIA. ARQUIVAMENTO.

APOSENTADORIA (APOS)

Unidade de Auditoria Especializada em Pessoal (AudPessoal).

Em exame, ato de concessão de aposentadoria a Helton Mattana Saturnino, emitido pela Universidade Federal de Minas Gerais, em 6/11/2020.
A Unidade de Auditoria Especializada em Pessoal (AudPessoal) propõe seja o ato considerado legal. 
O Ministério Público junto a este Tribunal (MP/TCU) , representado pelo procurador Júlio Marcelo de Oliveira, discorda da proposta:
"No quadro Rubricas do formulário e-Pessoal, observa-se a existência de parcela deferida em razão de sentença judicial.
De acordo com o órgão de origem, trata-se do 'Processo nº 0028066-61.2006.4.01. 3800', no âmbito do qual foi proferida 'Sentença judicial não transitada em julgado - Ação judicial movida por Associação ou sindicato' que assegurou a incorporação de quintos de funções comissionadas exercidas no período de 8/4/1998 a 5/9/2001.
 (...) 
No caso vertente, há indicação, nos autos, acerca da existência de decisão judicial, sem trânsito em julgado, que ampara a rubrica de quintos, logo, o órgão de origem deve transformá-la em parcela compensatória e promover a sua absorção, nos termos do RE 638.115/CE." (peça 7) 
Considerando que a parcela inquinada, pelo MP/TCU, é de apenas R$ 10,70, é possível aplicar a segunda parte da recente jurisprudência desta Corte, iniciada pelo Acórdão 9438/2021-TCU-Primeira Câmara, no sentido de que "o valor insignificante de parcela incluída irregularmente em ato de concessão de aposentadoria ou pensão pode ensejar em caráter excepcional o julgamento pela legalidade do ato, com o devido registro, em observância aos princípios da razoabilidade, da eficiência e da economicidade, desde que adotada medida para a regularização financeira da falha" (acórdãos 3067/2022, 2843/2022, 11246/2021, 33/2002, 43/2022, 17238/2021-TCU-1ª Câmara e 18978/2021, 18974/2021, 18973/2021, 18110/2021, 12458/2021, 12459/2021-TCU-2ª Câmara) .
Dessa forma, evita-se a necessidade de emissão de novo ato.
Uma vez que o ato foi enviado a esta Corte de Contas há menos de 5 (cinco) anos, pode ser apreciado sem a realização de prévia oitiva do interessado, nos termos do Acórdão 587/2011-TCU-Plenário, não sendo o caso, também, de concessão de registro tácito, em conformidade com a decisão do Supremo Tribunal Federal no RE 636.553.
Diante do exposto, voto pela aprovação do acórdão que ora submeto à apreciação deste Colegiado.
TCU, Sala das Sessões, em 7 de fevereiro de 2023.
Weder de Oliveira 
Relator